【裁判字號】    94,訴,3086
【裁判日期】    950601
【裁判案由】    偽造文書等
【裁判全文】
臺灣臺中地方法院刑事判決              94年度訴字第3086號
公  訴  人  臺灣臺中地方法院檢察署檢察官
被      告  丙○○
上列被告因偽造文書等案件，經檢察官聲請簡易判決處刑（94年
度撤緩偵字第264號），本院臺中簡易庭認為不宜以簡易判決處
刑（94年度中簡字第2383號），移由本院刑事庭改依通常程序審
理，本院判決如下：
    主    文
丙○○連續行使偽造私文書，足以生損害於他人，處有期徒刑肆
月。附表二所示偽造之「劉張碧霜」、「張文龍」署名均沒收。
又連續意圖為自己不法之所有，而侵占對於業務上所持有之物，
處有期徒刑柒月。應執行有期徒刑拾月。附表二所示偽造之「劉
張碧霜」、「張文龍」署名均沒收。
    事    實
一、丙○○為味丹企業股份有限公司（下稱味丹公司）臺中辦事
    處之業務員，負責味丹公司買賣之接洽、發送貨物及收取貨
    款等工作，為從事業務之人。其明知花眉商店、銘泰商店並
    未向味丹公司訂購如附表一所示之貨品，竟基於意圖為自已
    不法所有及行使業務上登載不實文書之概括犯意，連續於民
    國九十二年一月八日、同年月十八日，在味丹公司臺中辦事
    處，以輸入電腦並列印之方式，將前揭商店訂購貨品之不實
    事項登載於其業務上作成之送貨單上，並持向味丹公司行使
    以請領貨品，使味丹公司陷於錯誤，而將該等貨品交付丙○○，致味丹公司受有新臺幣（下同）一萬三千二百元之損失
    ，並足以生損害於味丹公司、花眉商店及銘泰商店對於貨品
    訂購、管理之正確性；丙○○為掩飾其前揭行為，復基於行
    使偽造私文書之概括犯意，先後於九十二年一月八日在臺中
    縣車上及同年月十八日後之不詳時間，均在不詳地點，偽造
    「張文龍」、「劉張碧霜」之署名各一枚（如附表二所示）
    ，並將此等表示花眉商店及銘泰商店已收受貨品，願依表列
    金額付款，相當於簽帳單之送貨單，交付予味丹公司以行使
    ，亦足以生損害於味丹公司、花眉商店及銘泰商店對於貨品
    訂購、發送之正確性及「張文龍」、「劉張碧霜」本人。
二、丙○○另基於意圖為自已不法所有之概括犯意，先於九十二
    年三月初某日，趁蓉蓉便利商店辦理退貨之機會，將其由該
    店所取回而應繳還味丹公司之十四箱礦泉水，運至其於臺中
    市○○區○○路某處之租屋處，侵占入已；復於同年月十二
    日，至附表三所示之明樹商店、好璟商行、史丹利商行、張
    家灣商店、全方位網路際網路店、溪州商行等商店，收取如
    附表三所示之貨款共計六萬一千二百七十六元（聲請簡易判
    決處刑書誤繕為六萬零九百零八元）後，未依味丹公司之規
    定於收取當日繳回，反將前揭款項悉數予以侵占，並逃匿無
    蹤，味丹公司因丙○○連續數日未到班，察覺有異，經查核
    其經手之送貨單後，始悉上情。
三、案經味丹公司訴由臺灣臺中地方法院檢察署偵查後聲請簡易
    判決處刑。
    理    由
壹、程序方面：
一、按被告以外之人（包括證人、鑑定人、告訴人、被害人及共
    同被告等）於審判外之陳述雖不符刑事訴訟法第一百五十九
    條之一至之四等四條之規定，而經當事人於審判程序同意作
    為證據，法院審酌該言詞陳述作成時之情況，認為適當者，
    亦得為證據；當事人、代理人或辯護人於法院調查證據時，
    知有刑事訴訟法第一百五十九條第一項不得為證據之情形，
    而未於言詞辯論終結前聲明異議者，視為有前項之同意，同
    法第一百五十九條之五定有明文。立法意旨在於傳聞證據未
    經當事人之反對詰問予以核實，原則上先予排除。惟若當事
    人已放棄反對詰問權，於審判程序中表明同意該等傳聞證據
    可作為證據；或於言詞辯論終結前未聲明異議，基於尊重當
    事人對傳聞證據之處分權，及證據資料愈豐富，愈有助於真
    實發見之理念，且強化言詞辯論主義，使訴訟程序得以順暢
    進行，上開傳聞證據亦均具有證據能力。
二、卷附告訴代理人所提之味丹公司送貨單及客戶核帳單上，經
    附表三所示商店之負責人記載貨款已為被告收取等語（見臺
    灣臺中地方法院檢察署九十二年度發查字第四五二二號卷，
    下稱發查卷，第九頁至第二十九頁），該記載之性質屬傳聞
    證據，渠等未再於本院審理中為陳述，且查無符合同法第一
    百五十九條之一至之四等前四條之情形，然渠等所為之上開
    記載內容，本院於審理時予以提示並告以要旨，且各經檢察
    官及被告表示意見。當事人已知上述記載內容乃傳聞證據，
    且均未於言詞辯論終結前對該等記載內容異議，依上開規定
    ，已擬制其同意其有證據能力，本院審酌上開記載作成時，
    並無人情施壓或干擾之不當情形，認為以之作為本案之證據
    應屬適當，是以前揭送貨單及客戶核帳單上之記載具有證據
    能力。
貳、實體方面：
一、花眉商店、銘泰商店（即事實欄一）部分：
    訊據被告陳明就其係味丹公司的業務員，負責收款、到店
    家看貨的存量，送貨單是由其負責製作，以送貨單向公司領
    貨送給店家，其有偽造送貨單向公司領貨，但並未送貨給銘
    泰商店及花眉商店，花眉商店客戶簽收欄「張文龍」是其簽
    的，只有寫第一聯，沒有複寫，時間是九十二年一月八日當
    天，詳細的地點忘記了，銘泰商店在品項欄內「劉張碧霜」
    的簽名，應是其偽造的，這兩家店其確實有偽造簽名，有假
    出貨等事實坦承不諱（見本院卷第七十九頁、第一百零九頁
    、第一百十頁），核與告訴代理人即味丹公司職員戊○○指
    訴之情節相符，並有被告任職時所立切結書影本一紙、如附
    表一所示之味丹公司送貨單影本二紙在卷足稽（見發查卷，
    第八頁、第三十頁、第三十一頁），足認被告之自白與事實
    相符，應堪採信，就此部分事證明確，被告此部犯行堪予認
    定。
二、蓉蓉便利商店、明樹商店、好璟商行、史丹利商行、張家灣
    商店、全方位網際網路店、溪州商行（即事實欄二）部分：
    訊據被告固坦承未將蓉蓉便利商店退貨之十四箱礦泉水，及
    於九十二年三月十二日所收取之貨款繳回味丹公司之事實，
    惟就貨款部分矢口否認有何業務侵占之犯行，辯稱：蓉蓉便
    利商店礦泉水要辦理退貨，其將礦泉水帶回家存置，並贈與
    二、三名友人；至於明樹商店、好璟商行、史丹利商行、張
    家灣商店、全方位網路際網路店、溪州商行貨款係因當天所
    收之貨款放在公事包內，其騎乘機車，將公事包置於腳踏板
    從豐原騎車回來，到臺中市○○路才發現不見了，其有向主
    管即證人丁○○報告云云。經查：
  (1)被告於九十二年三月初某日，趁蓉蓉便利商店辦理退貨之機
    會，將其由該店所取回而應繳還味丹公司之十四箱礦泉水，
    運至其於臺中市○○區○○路某處之租屋處，侵占入已等情
    ，業據被告於本院審理時供認無訛，其供稱：其於九十二年
    三月初去蓉蓉便利商店拿回十四箱礦泉水辦理退貨，有在送
    貨單上面改成退貨單，簽名留在店內，並將礦泉水拿走處理
    ，是先把礦泉水放在臺中市西屯區承租的地方，因為賣不掉
    ，搬家時就送人了，其沒有辦理退貨，消掉這筆貨款，所以
    公司後來向蓉蓉便利商店請款等語（見本院卷第一百三十三
    頁、第一百三十七頁審判筆錄），核與證人即蓉蓉便利商店
    負責人甲○○於本院審理時結證稱：其確定有進這批貨，當
    時有進貨後來退貨，後來接被告的業務人員拿單據要來收帳
    款，因單據有問題，所以沒有付款等語相符（見本院卷第一
    百三十二頁、第一百三十三頁審判筆錄），並有味丹公司送
    貨單影本一紙在卷足證（見發查卷第三十三頁），是被告確
    有將原應退回繳回味丹公司之礦泉水取回住處並未交還之事
    實。且被告自承其事後搬家時將礦泉水贈二、三名友人等語
    ，顯見其將上開退回之貨品任意處分，其有將上開礦泉水侵
    占入己甚明。
  (2)又被告於九十二年三月十二日，至附表三所示之明樹商店、
    好璟商行、史丹利商行、張家灣商店、全方位網際網路店、
    溪州商行等商店，收取如附表三所示之貨款共計六萬一千二
    百七十六元後，未依味丹公司之規定於收取當日繳回等情，
    業據告訴代理人戊○○指訴歷歷，復據證人即味丹公司臺中
    辦事處主管丁○○於本院審理中證述明確。其結證稱：「（
    問：業務員收取貨款當天，是否須將款項繳回？）收取貨款
    當天就要繳回。」，「（問：明樹商店等六家商店的貨款是
    何時收取？）我不確定，但可以確定這六家沒有繳回」（見
    本院卷第一百零七頁、第一百零八頁審判筆錄）；「（問：
    如何發現被告未交回款項？）是因為被告沒有來上班，但時
    間不記得了，被告隔了約三天的時候沒有來上班，打電話給
    被告，發現情狀不對，就將被告經手的帳單調出來，發現缺
    帳單，我再和被告查詢，被告表示帳單遺失不敢回來」（見
    本院卷第一百零三頁審判筆錄），「我記得是我主動打電話
    向被告催的，被告並沒有主動打電話給我，告訴我貨款遺失
    的事」（見本院卷第一零四頁審判筆錄），足見被告固有向
    主管表示遺失款項云云，惟其係在證人丁○○電詢催促時方
    告知遺失，尚非由被告主動向味丹公司人員報告。此外，並
    有味丹公司送貨單影本十七紙、客戶核帳單二紙附卷足憑（
    見發查卷第九頁至第二十九頁），復參諸卷附前揭送貨單、
    客戶核帳單上均經各該商店人員確認，並載明貨款已由被告
    收回等語，是此等事實亦臻明確。被告雖辯稱所收貨款遺失
    云云，然觀諸被告於偵查中辯稱：其現金及未收帳款資料放
    在機車內被偷等語（見臺灣臺中地方法院檢察署九十三年度
    偵緝字第一五一一號卷第十五頁）、嗣於本院準備程序及審
    理時翻異前詞，改稱係放置在騎乘機車之腳踏板掉了云云（
    見本院第七十八頁準備程序筆錄、第一百三十四頁審理筆錄
    ），其就所收貨款或稱失竊，或稱遺失，前後供述已不一，
    已難憑信，縱如被告所稱所收貨款係放在公事包，置於機車
    腳踏板上，然衡諸常情，將手提包置放於機車腳踏板上，而
    遭人搶奪之事，時有所聞，是多將之置於機車置物箱內，縱
    令因手提包體積過大，而無法置於機車置物箱內，亦恆將手
    提包內貴重物品取放於置物箱內，以防遭搶，被告當日所收
    貨款數萬元之數，非不可置於其所騎乘機車之置物箱內，而
    被告竟將之放入公事包，置於機車腳踏板上，情已違常，縱
    認亦有將置有貨款之公事包為如此擺放之人，多屬短途往返
    ，且被告職司收款，對收取貨款理應戒慎，路途中亦為相當
    之注意，避免遺失，惟依被告所辯，其騎乘機車由臺中縣豐
    原返回臺中市，路途並非短程，且竟率而將收取貨款置於腳
    踏板，且貨款何時遺失亦不知情，實難置信。又被告於本院
    審理中另辯稱：當時遺失時，其連生活費、貸款都在裡面，
    一起遺失，當時慌了，因為小時候做錯事祖母都說會叫警察
    來抓伊，所以也不敢報警云云（見本院卷第一百三十七頁審
    理筆錄），揆其所述，非惟收取貨款，且還包括個人生活費
    及貸款，倘均遺失，於公於私對被告影響甚大，被告竟未予
    置理，顯與一般人遺失貴重物品時，會尋求警方協助，或至
    警局詢問是否有人拾獲送來招領之常情不符，且被告已為成
    年人，若僅為金錢遺失，並非犯罪，豈有畏懼報警之理，復
    參諸被告事後即從未到班且避不見面等情以觀，被告辯以係
    遺失貨款云云，顯係卸責之詞，不足採信。是前揭貨款已為
    被告所侵占一節，應無疑義。綜上所述，事證已臻明確，被
    告此部犯行亦堪認定，應予依法論科。
三、按刑法上所謂文書，指記載人之一定意思或觀念之有體物，
    其文書性質之轉變存在之形式，自具有多樣性，一份文件未
    必僅成立一種文書，時或存在多種文書之效力。本件味丹公
    司送貨單，係被告丙○○為請領貨品而製作，記載客戶名稱
    、貨品品項、數量、單價及金額等事項，應屬其業務上作成
    之文書，然另於其上簽有商家人員姓名，作為表示該商家已
    領取貨物之證明，而具有簽帳單之作用，則屬私文書，亦非
    僅屬上開業務文書之一部分。被告丙○○佯稱有客戶花眉商
    店、銘泰商店需補貨製作不實之出貨單向味丹公司領取貨品
    ，嗣再出貨單上偽簽「張文龍」、「劉張碧霜」之署名以示
    收受貨物復由被告繳回味丹公司，均足損害於味丹公司、花
    眉商店及銘泰商店對於貨品訂購、發送之正確性及「張文龍
    」、「劉張碧霜」本人。是核被告丙○○就花眉商店、銘泰
    商店部分所為，係犯刑法第二百十六條行使第二百十五條之
    業務上登載不實文書罪、同法第三百三十九條詐欺取財罪、
    同法第二百十六條行使第二百十條之偽造文書罪；另就蓉蓉
    便利商店、明樹商店、好璟商行、史丹利商行、張家灣商店
    、全方位網際網路店、溪州商行部分，係犯刑法第三百三十
    六條第二項之業務侵占罪。其偽造署押，為其偽造私文書之
    階段行為；偽造私文書及偽造業務登載不實文書之低度行為
    ，各為其行使偽造私文書及行使業務上登載不實文書之高度
    行為所吸收，均不另論罪。被告先後二次行使業務上登載不
    實文書、詐欺取財、行使偽造私文書及業務侵占之行為，均
    時間緊接，所犯為構成要件相同之罪，顯均係基於概括之犯
    意反覆為之，為連續犯，均應依刑法第五十六條之規定，各
    以一罪論，並分別加重其刑。又有關銘泰商店、花眉商店部
    分公訴人認被告僅係犯刑法第二百十六條行使第二百十條之
    偽造私文書罪及同法第三百三十九條第一項之詐欺取財罪，
    惟被告係明知花眉商店、銘泰商店並未向味丹公司訂購如附
    表一所示之貨品，而將前揭商店訂購貨品之不實事項登載於
    其業務上作成之送貨單上，並持向味丹公司行使以請領貨品
    ，使味丹公司陷於錯誤，而將該等貨品交付被告，己如前述
    ，就此部分係犯刑法第二百十六條行使第二百十五條之業務
    上登載不實文書罪，此部分行使業務登載不實文書犯行與上
    開詐欺、行使偽造文書犯行有方法結果牽連關係，為裁判上
    一罪，本自得併予審酌。又被告將蓉蓉便利商店退還味丹公
    司之礦泉水十四箱予以侵占之部分，雖未據公訴人起訴，惟
    此部事實與業經起訴之被告九十二年三月十二日業務侵占貨
    款犯行，有連續犯之裁判上一罪關係，已為起訴效力所及，
    基於審判不可分之原則，本院亦應一併加予審究。被告所犯
    連續行使業務上登載不實文書、連續詐欺取財及連續行使偽
    造私文書三罪間，有方法、目的之牽連關係，為牽連犯，應
    依刑法第五十五條之規定，從一重之連續行使偽造私文書罪
    處斷。又被告所犯連續行使偽造私文書罪與連續業務侵占罪
    ，其犯意各別，行為互殊，應予分論併罰。爰審酌被告年輕
    力壯，不思進取，竟為蠅利，於其業務上文書為不實登載及
    偽造私文書，嗣據以行使，並侵占業務上持有之物，造成味
    丹公司及往來商家損害，犯後未能坦承全部犯行，態度不佳
    ，且迄今僅返還味丹公司一萬元，復參酌其犯罪之手段、品
    行、智識程度等一切情狀，量處如主文所示之刑，並就所宣
    告之刑定其應執行之刑如主文所示。偽造之相當於簽帳單之
    味丹公司送貨單，業被告提出交付予味丹公司而行使，已非
    屬被告所有之物，爰不予宣告沒收，惟其上偽造如附表二所
    示之「張文龍」及「劉張碧霜」之署押各一枚，依刑法第二
    百十九條規定，不問屬於犯人與否，均應宣告沒收之。
四(1)聲請意旨另以：被告丙○○於九十一年十二月二十五日至九
    十二年一月八日間，在味丹公司之送貨單上偽造萬榮商店及
    蓉蓉便利商店簽章，而偽造該送貨單後，持以行使向味丹公
    司請領貨品，致味丹公司陷於錯誤，而將送貨單上所列之商
    品交付予被告，因認被告涉犯行使偽造私文書及詐欺取財罪
    嫌。
  (2)按犯罪事實應依證據認定之，無證據不得認定其犯罪事實，
    刑事訴訟法第一百五十四條第二項定有明文。訊據被告堅決
    否認有上開犯行，辯稱：萬榮商店的送貨單是真的，是正常
    出貨；另其於九十二年三月初去蓉蓉便利商店拿回十四箱礦
    泉水辦理退貨，有在送貨單上面改成退貨單，簽名留在店內
    ，並將礦泉水拿走處理，是先把礦泉水放在臺中市西屯區承
    租的地方，因為賣不掉，搬家時就送人了，其沒有辦理退貨
    ，消掉這筆貨款，所以公司後來向蓉蓉便利商店請款等語。
    經查：卷附味丹公司送貨單雖經證人即萬榮商店負責人陳乙○○載明：本店無下此批貨，無此筆帳款等情（見本院九十
    四年度中簡字第二三八三號卷，第二十三頁)，惟證人陳乙○○於本院審理時到庭結稱：當時味丹公司是叫一名業務員
    詢問帳單的貨是否其收的，其表示賒帳就會簽名，如果付現
    金其就不會簽名，並沒有表示帳單的貨沒收到，因為其是獨
    資，也沒有記帳，無法查詢等語，是證人陳乙○○亦無法確
    認是否未收到前揭送貨單上之貨品，復參諸卷附前揭送貨單
    上送貨員欄載有「王道一」字樣，顯見此批貨品並非被告領
    貨送貨等情，是被告所辯尚非虛妄。又證人即蓉蓉便利商店
    負責人甲○○於本院審理中證稱：其確定有進這批貨，當時
    有進貨後來退貨，後來接被告的業務人員拿單據要來收帳款
    ，因單據有問題，所以沒有付款等語，核與被告辯以該批礦
    泉水係退貨一節相符，而證人丁○○亦證稱：被告辯以萬榮
    商店及蓉蓉便利商店部分沒有偽造，並未出假貨是有此可能
    ，只是沒有處理妥當等語，足見有關萬榮商店及蓉蓉便利商
    店部分，並無行使偽造私文書及詐欺取財情事，當非無稽。
    此外，復查無積極證據可證被告有前揭犯行，惟因公訴人認
    此部分與上開就有罪部分（即花眉商店、銘泰商店部分），
    具有連續犯裁判上一罪關係，本院不另為無罪之諭知，附此
    敘明。
據上論斷，應依刑事訴訟法第四百五十二條、第二百九十九條第
一項前段，刑法第五十六條、第二百十六條、第二百十條、第二
百十五條、第三百三十九條第一項、第三百三十六條第二項、第
五十五條、第五十一條第五款、第二百十九條，判決如主文。
本案經檢察官楊忠城到庭執行職務。
中    華    民    國    95    年    6     月    1     日
                  刑事第十四庭  審判長法  官  楊真明
                                      法  官  劉逸成
                                      法  官  陳  葳
上正本證明與原本無異。
如不服本判決，應於收受本判決後十日內向本院提出上訴書狀，
其未敘述上訴理由者，並得於提起上訴後十日內向本院補提理由
書狀（均須按他造當事人之人數附繕本）「切勿逕送上級法院」
。
                                      書記官  張雅如
中    華    民    國    94    年    6    月    2    日
附錄法條：
刑法第二百十條：
偽造、變造私文書，足以生損害於公眾或他人者，處五年以下有
期徒刑。
刑法第二百十六條：
行使第二百十條至第二百十五條之文書者，依偽造、變造文書或
登載不實事項或使登載不實事項之規定處斷。
刑法第二百十五條：
從事業務之人，明知為不實之事項，而登載於其業務上作成之文
書，足以生損害於公眾或他人者，處三年以下有期徒刑、拘役或
五百元以下罰金。
刑法第三百三十九條第一項
意圖為自己或第三人不法之所有，以詐術使人將本人或第三人之
物交付者，處五年以下有期徒刑、拘役或科或併科一千元以下罰
刑法第三百三十六條第二項：
對於業務上所持有之物，犯前條第一項之罪者，處六月以上五年
以下有期徒刑，得併科三千元以下罰金。
附表一：味丹公司送貨單：
┌──┬─────┬────┬─────────┬──┐
│編號│ 日    期 │客戶名稱│貨  品    名    稱│數量│
├──┼─────┼────┼─────────┼──┤
│ １ │ 92/01/08 │花眉商店│金門高梁酒38度600g│24罐│
├──┼─────┼────┼─────────┼──┤
│ ２ │ 92/01/18 │銘泰商店│金門高梁酒38度600g│12罐│
└──┴─────┴────┴─────────┴──┘
附表二：偽造之署押
┌──┬──────────┬──────────┐
│編號│  物          品    │所    在    位    置│
├──┼──────────┼──────────┤
│ １ │偽造「張文龍」署名壹│附表一編號１送貨單之│
│    │枚                  │品項欄              │
├──┼──────────┼──────────┤
│ ２ │偽造「劉張碧霜」署名│附表一編號２送貨單之│
│    │枚                  │客戶簽收欄          │
└──┴──────────┴──────────┘
附表三：
┌──┬──────────┬────────┐
│編號│商店名稱            │  金    額      │
├──┼──────────┼────────┤
│ １ │明樹商店            │新臺幣7,271元   │
├──┼──────────┼────────┤
│ ２ │好璟商行            │新臺幣6,648元   │
├──┼──────────┼────────┤
│ ３ │史丹利商行          │新臺幣27,291元  │
├──┼──────────┼────────┤
│ ４ │張家灣商店          │新臺幣1,348元   │
├──┼──────────┼────────┤
│ ５ │全方位網際網路店    │新臺幣10,198元  │
├──┼──────────┼────────┤
│ ６ │溪州商行            │新臺幣8,520元   │
└──┴──────────┴────────┘


司法院資訊處製作；財團法人民間司法改革基金會備份。
